【裁判字號】    92,上易,164
【裁判日期】    921030
【裁判案由】    給付貨款
【裁判全文】
臺灣高等法院高雄分院民事判決  九十二年度上易字第一六四號
      上  訴  人  莊平和工程股份有限公司
      法定代理人  丙○○
      訴訟代理人  許明德律師
                  吳芝瑛律師
                  鄭勝智律師
      被  上訴人  亞東預拌混凝土股份有限公司
                                  設台北市○○○路○段二０七號三一樓
      法定代理人  甲○○      .
      訴訟代理人  乙○○律師
                  丁○○律師
當事人間請求給付貨款事件，上訴人對於中華民國九十二年五月九日臺灣高雄地方法
院九十一年度訴字第二五七五號第一審判決提起上訴，本院於九十二年十月十六日言
詞辯論終結，茲判決如下：
      主      文
上訴駁回。
第二審訴訟費用由上訴人負擔。
      事實及理由
一、被上訴人起訴主張：上訴人與交通部台灣區○道○○○路局北區工程處（下稱高
    公局）訂立承攬契約，承建該工程處行政大樓新建工程。訴外人陳俊男於九十年
    三月四日以上訴人專案經理之名義，向被上訴人訂約購買被上訴人之產品預拌混
    凝土，並由被上訴人出具切結書承諾於供應上訴人預拌混凝土期間，願遵守上訴
    人之各項規定。雙方多次交易，其中一筆交易貨款由陳俊男簽發九十一年三月十
    日期，面額新台幣（下同）一百二十二萬五千七百八十五元之支票，屆期提示，
    不獲支付，經向上訴人催討，竟遭拒絕等情，基於買賣契約，表見代理及不當得
    利之法律關係，求為命上訴人給付一百二十二萬五千七百八十五元及自陳俊男簽
    發支票之翌日即九十一年三月十一日起至清償日止，按年息百分之五計算之法定
    遲延利息之判決。並聲明：上訴駁回。
二、上訴人則以：被上訴人與高公局簽訂高公處行政大樓新建工程承攬契約時，上訴
    人之員工並無陳俊男其人，尤無所謂專案經理。陳俊男所製作之各類文件均係
    刻上訴人印章所為，其在外揚言係上訴人專案經理，上訴人並不知情，故陳俊男
    向被上訴人購買預拌混凝土所簽發支票不能兌現，上訴人自不負給付貨款之責等
    語，資為抗辯。並為下列之聲明：
  (一)原判決廢棄。
  (二)被上訴人在第一審之訴及假執行之聲請均駁回。
三、查陳俊男向被上訴人購買預拌混凝土以建造高公局行政大樓新建工程，由其簽發
    支票交被上訴人收執，以之為買賣價金之交付，其中九十一年三月十日期，面額
    一百二十二萬五千七百八十五元之支票未能兌現之事實，有預拌混凝土送貨單彙
    整表格，工程承攬合約書、切結書、陳俊男簽發之支票、台北市票據交換所退票
    理由單、被上訴人送貨單、被上訴人預拌混凝土請款單、統一發票、被上訴人郵
    局存證信函連同掛號郵件收件回執等為證，且證人陳俊男於原審證稱：「貨物（
    指預拌混凝土）送到系爭工程中（指工地）」（見原審卷六九頁），「系爭混凝
    土貨款還沒有給付原告（指被上訴人）」，（見原審卷一四三頁），證人即被上
    訴人之員工蔡文堅於原審證稱：「我是代表原告（被上訴人）公司與陳俊男簽約
    ，陳俊男表示是被告公司北區內湖工地負責人：：：」（見原審卷一四三頁）在
    本院證稱：「我認為陳俊男是莊平和公司的專案執行經理」，「支票跳票之後，
    莊平和公司的董事長丙○○、總經理蔡進益、莊義行，在莊平和公司北區工程處
    的辦公室裡打電話給我，說要求亞東公司派人前往協調要換合約的問題，公司派
    我前往參加協調會議：：：」，「有（請莊義行幫忙找陳俊男的下落），因為陳
    俊男是莊平和公司的專案經理，所以我要找專案經理解決莊平和公司欠我們債的
    問題」（見本院卷一六三頁至一六五頁）等語，而上訴人對於陳俊男積欠被上訴
    人購買預拌混凝土貨款之事實，並不爭執，並於原審陳稱：「陳俊男跳票後，原
    告公司是找陳俊男給付貨款：：：」（見原審卷二０三頁），「陳俊男跳票後，
    原告還拜託被告公司幫忙找陳俊男，後來莊義行經理收到銀行寄來陳俊男地址，
    莊經理還打電話通知原告公司陳俊男地址，陳俊男告知被告公司較有資力，請求
    原告向被告請求給付貨款：：：」等語，故陳俊男向被上訴人購買預拌混凝土用
    於系爭工程之興建而積欠被上訴人一百二十二萬五千七百八十五元之事實，自堪
    認定為真實。
四、按由自己之行為表示以代理權授與他人，或知他人表示為其代理人而不為反對之
    表示者，對於第三人應負授權人之責任，民法第一百六十九條前段定有明文。被
    上訴人主張上訴人應依表見代理負責。上訴人雖抗辯無表見代理情事。經查：
  (一)據證人陳俊男於原審證稱：「九十年元月至九十一年二月底在被告公司任職專案
    經理，是被告個案高速公路局北區工程處大樓興建工程專案經理，是董事長與總
    經理委任我」，「與董事長訂立合約（指上訴人與陳俊男訂立之工程合約書，見
    本院二九頁），除了專案工程以外工作，不能用印、發文，專案工程可以用印、
    發文，待請領工程款時，百分之十二由公司保留，其餘百分之八十八由我專案處
    理，訂立合約時，有告知公司，開工時董事長與總經理都有到現場，二位都知悉
    此事，原告業務經理也有到：：：發票（指被上訴人所開發票）交回被告公司：
    ：：」，「被告公司授權我全權處理專案，大小章是被告公司授權我刻製」等語
    （見原審卷六八頁至六九頁），核與上訴人未能舉證證明係屬偽造之工程合約書
    所載：「莊平和工程股份有限公司（以下簡稱甲方）茲將高公局北區工程處行政
    大樓新建工程與陳俊男（以下簡稱乙方）共同承攬，經雙方同意訂立契約，其條
    件如下：一、工程地點：台北市內湖區，二、工程範圍：高分局北區工程處行政
    大樓新建工程，三、議定條件：1.雙方同意以得標金額之百分之十二為甲方之管
    理費及行政費：：：」等情相符（見本院卷二九頁）。二、上訴人與高工局所訂
    工程契約稱：『立契約人主辦機關交通部台灣區○道○○○路局北區工程處（以
    下簡稱北區工程處）承包廠商莊平和工程股份有限公司（以下簡稱承包商）經雙
    方同意，依政府採購法規定簽訂本契約。第一條工程名稱：「北區工程處行政大
    樓新建工程」，第二條工程地點：台北市○○區○○段三小段五八八等十二筆地
    號，第五條契約文件：本契約包括下列各項文件：：：：（）施工標準規範「
    一般規範」，第七條定義解釋：契約文件內之辭句、意義，應依照「投標須知」
    、「一般規範」：：：』等語（見原審卷一二四頁至一二六頁），故高工局之一
    般規範亦屬契約之一部分，而依一般規範第六、六之規定承包商不得將合約全部
    或部分轉讓。六、七－一通則承包商應以自身組織及能力，建造其所承包之工程
    ，惟經工程司書面同意後，可將部分專業工程分包，但勞工提供勞務工作不視為
    工程分包之規定，上訴人原則上不得將工程轉包予他人。而據高工局九十二年七
    月二十五日北工字第０九二０００七二二八號函稱：「：：：二、依據本工程契
    約一般規範第六、六規定，承包商不得將合約全部或部分轉讓，是以本工程並未
    將全部工程轉包予個人施工，並無違背政府採購法第六十五條第一項規定」等語
    ，足見縱使陳俊男確如上訴人所主張其係上訴人之下包即次承攬人，惟此次承攬
    關係係存在於上訴人與陳俊男之間，而陳俊男對外即與被上訴人為本件買賣之行
    為，陳俊男對高工局為意思表示行為均係以上訴人之員工專案經理人自居，(二)據
    高工局上開公函稱：「三、本工程承包商莊平和工程股份有限公司於提送施工基
    本計畫書，於工作組織與主要工作人員表內陳俊男為該公司專案執行經理（見本
    院卷九七頁），核與上訴人所提送高工局經張光堯會計師，監造單位周建煌，協
    辦工程師魏正維審核之施工基本計畫書所載工作組織與主要工作人員陳俊男為專
    案執行經理亦屬吻合（見本院卷九七頁至一０二頁）。此有高公局九十一年十二
    月六日北工字第０九一００一三二四五號函所檢送文件為證。此亦足認陳俊男係
    以上訴人之專案執行經理身分向高工局提出上訴人依與高工局之契約，須向高工
    局提出施工基本計畫書，上訴人對此自無法諉為不知。
  (三)被上訴人之送貨單均記載上訴人之施工地點為台北市○○區○○路二段一一五巷
    三號對面，該地點上訴人亦始終未否認係系爭工程之施工地點。
  (四)據上訴人與陳俊男簽訂之工程合約書稱：「：：：配合高公局計價方式，於每次
    計價請款匯入甲方（上訴人）帳戶後，於扣除百分之十二管理費及行政費後，再
    行發給乙方（陳俊男），乙方應於每期請款錢附金額工程發票送達甲方，以利作
    業」等語，又據上訴人於本院陳稱：「（水泥）由吳淑玲簽收」（見本院卷九三
    頁），「因為陳俊男是個人，無法開立統一發票，所以才以跳開發票的方式來開
    其他能開發票的公司行號來開發票」，「（曾清菁）是莊平和公司的員工」等語
    ，而吳淑玲依上訴人提交高工局之國道高速公路局辦理北區工程處行政大樓工程
    施工查核會議交通部施工品質查核小組出席會議簽名單所載係上訴人之品管工程
    師（見本院卷一一九頁），則被上訴人於九十年十一月一日、同年月五日、同年
    月十七日之送貨單上均由吳淑玲簽收（見原審卷二九頁、三一頁、三二頁、三三
    頁）及被上訴人之請款單亦由吳淑玲簽收（見原審卷三六頁），而被上訴人又依
    上訴人及陳俊男之意開立統一發票，其買受人為上訴人以供上訴人報稅之用（見
    原審卷三七頁及本院卷九四頁）上訴人復不否認持此發票報稅。上訴人雖辯稱陳
    俊男係屬個人，無法開立統一發票云云。惟查，上訴人竟收受被上訴人所開立記
    載上訴人為買受人之統一發票，並執之報稅，該統一發票由陳俊男轉交上訴人，
    足見上訴人已明知陳俊男與被上訴人為系爭買賣係以上訴人為買受人，即陳俊男
    係其代理人，卻不為反對之表示。
  (五)綜觀上述各情，足證上訴人明知陳俊男表示為其代理人而不為反對之表示，被上
    訴人主張上訴人依表見代理之規定，應負授權人之責任，應為可採。
五、上訴人抗辯被上訴人明知陳俊男為買受人云云，並舉證人莊義行為證。然查，證
    人莊義行雖於本院證稱：陳俊男是我們公司的下包，系爭貨款應由陳俊男清償，
    被上訴人員工（指蔡文堅）是因為找不到陳俊男而問我，我告訴他不知道，該員
    工就拜託我，如果找到陳俊男通知該員工云云（本院卷第一四七頁），又證稱：
    我是九十一年四月才進駐工地，被上訴人公司員工知道陳俊男是我們的下包，跟
    我抱怨，說陳俊男開的票都跳票云云（本院卷第一四八頁）。惟查，系爭買賣契
    約係於九十年三月二十一日即訂立，本件未獲付款之貨物之送貨日期為九十年十
    一月一日至九十年十一月二十五日，有送貨單彙表、工程承攬合約書可按，則證
    人莊義行就其進駐工地之前，陳俊男究以個人名義或以上訴人名義與被上訴人訂
    約之事，如何知悉﹖所證述已有可議，已難酌採，再參以證人蔡文堅證稱：因陳
    俊男是上訴人公司的專案經理，所以我請莊義行幫忙找陳俊男的下落等語（本院
    卷第一六五頁），又證稱：本件契約是我跟上訴人公司的陳俊男談的，因為是我
    與陳俊男談妥簽約事宜，所以陳俊男簽發的支票，我也同意接受等語（本院卷第
    上六頁）。暨前述陳俊男以上訴人之專案經理自居之情觀之，被上訴人主張其認
    買受人為上訴人，係因陳俊男係以上訴人之專案經理為代理上訴人簽訂系爭買賣
    契約，應為可採。上訴人抗辯被上訴人明知陳俊男為買受人云云，殊無可採。上
    訴人又抗辯：陳俊男蓋用於系爭買賣契約上之上訴人之大小印章係陳俊男偽造，
    而陳俊男之偽造文書犯行，業經法院判處罪刑，依最高法院八十九年度台上字第
    一一一六號判決之意旨，不法之行為不得成立表見代理云云。然查，陳俊男代理
    簽訂系爭買賣契約之行為，縱因其未得被上訴人同意而使用或偽刻印章致犯偽造
    文書罪，惟所謂「不法之行為不得成立代理，亦不得成立表見代理」，係指該「
    不法之行為」而言，即指偽造文書之不法行為本身，不可由他人表示代理某人為
    偽造文書之不法行為，或因表見代理而認某人應負偽造文書之不法行為責任而言
    。而本件係指買賣關係，上訴人應否依表見代理負授權人之責任，與前開判決所
    指不法行為不可成立表見代理之意旨無關，上訴人之抗辯，自無可取。
六、從而被上訴人本於買賣契約及表見代理之法律關係，訴請上訴人給付貨款一百二
    十二萬五千七百八十五元及自上訴人簽發支票之翌日即九十一年三月十一日起至
    清償日止，按年息百分之五計算之法定遲延利息，即屬正當。原審因而為被上訴
    人全部勝訴之判決，理由雖有不同，結論並無不合，上訴意旨，任意指摘原判決
    不當，為無理由，應予駁回。又被上訴人主張依買賣契約，表見代理，不當得利
    之法律關係為訴訟標的，核屬訴之重疊合併，關於不當得利部分，無庸贅述，併
    此明。
七、結論：本件上訴為無理由，依民事訴訟法第四百四十九條第二項、第七十八條，
    判決如主文。
中      華      民      國    九十二    年     十       月    三十      日
                                                民事第二庭
~B1審判長法官  簡色嬌
~B2法      官  陳真真
~B3法      官  周慶光
正本係照原本作成。
不得上訴。
中      華      民      國    九十二    年     十一     月      三      日
~B法院書記官  馬蕙梅
                                                                 Ａ


司法院資訊處製作；財團法人民間司法改革基金會備份。
